【裁判字號】    85,台上,1108
【裁判日期】    850517
【裁判案由】    子女監護
【裁判全文】
最高法院民事判決                              八十五年度台上字第一一○八號
    上 訴 人  乙○○
    被上訴人  甲○○
右當事人間請求子女監護事件，上訴人對於中華民國八十四年十月二日臺灣高等法院
第二審判決（八十四年度家上字第一四二號），提起上訴，本院判決如左：
    主  文
原判決廢棄，發回臺灣高等法院。
    理  由
本件上訴人主張：兩造原為夫妻，育有子女丙○○、丁○○二人，嗣於民國八十二年
四月二十六日協議離婚，約定丙○○由伊監護，丁○○歸被上訴人監護，但被上訴人
如再婚，則丁○○無條件改由伊監護。茲被上訴人再婚，竟拒不將丁○○交付伊監護
等情，依據兩造約定，求為命被上訴人將丁○○交付伊監護之判決。
被上訴人則以：兩造於協議離婚書中約定：伊再嫁，丁○○無條件歸還上訴人，伊並
放棄請求扶養費等語，係就子女扶養權及放棄扶養費為約定，並非就丁○○之改定監
護人為約定，上訴人據以為本件請求，尚有未合。何況，就令係為此而約定，此種附
停止或解除條件之改任監護權約定，亦與民法第一千零五十一條之規定有違，應屬無
效。尤有進者，此種條件，限制伊再婚之自由，亦違背善良風俗，其約定應不具效力
。伊並無不適任監護情形，丁○○亦願與伊共同生活，上訴人則照顧管教丙○○尚有
不週，自不能將丁○○交由上訴人監護等語，資為抗辯。
原審維持第一審所為上訴人敗訴判決，駁回其上訴，係以：兩造協議離婚時固約定：
被上訴人如再婚，所監護之丁○○應無條件歸還上訴人云云，今被上訴人已再婚，惟
父母離婚者，法院得依職權、兒童之父母、主管機關或其他利害關係人之聲請，為兒
童之利益，酌定或改定適當之監護人，不受民法第一千零五十一條、第一千零五十五
條之限制，兒童福利法第四十一條第一項定有明文。丁○○係○○年○○月○○日出
生，為未滿十二歲之兒童，則兩造離婚時雖有前述約定，法院仍得依職權，為丁○○
之最大利益，選擇其監護人。上訴人自承：因工作關係，長子丙○○下課後放在安親
班，學校及安親班老師均曾以電話聯絡，謂丙○○有不願上學傾向。並自認曾毆打丙
○○成傷，縱所稱：每次被上訴人或其家人探視後，丙○○即不服管教等情屬實，上
訴人對之處罰，亦不應使之受傷，其管教尚嫌失當。上訴人又自承：丙○○曾向同學
索取金錢，則其教育照顧子女，猶待加強。屏東縣政府調查報告記載：上訴人從事農
物耕種，在屏東縣○○鄉種植竹筍，一甲地約可賺入新臺幣（以下同）四十五至七十
九萬元，農閒之餘，並從事雜工工作。上訴人對子女十分嚴格，丙○○有次向同學索
取金錢，上訴人知悉後，即給與責難及處罰等語，可見上訴人僅照顧丙○○一人，已
心餘力絀，是否尚有餘力照顧丁○○，不能無疑。反觀桃園縣政府之調查則指出：被
上訴人於離婚後與丁○○一起生活，八十三年六月再婚，遷居桃園，夫為○○○技術
員，月入約五萬元，被上訴人於電子公司工作，月入約二萬元，二人工作時間正常，
工作穩定，互相照應，孩子功課較前進步等情，足認被上訴人再婚後，家庭生活和樂
。其再婚配偶戊○○亦陳明：願意共同照顧丁○○。丁○○在此種完整和樂家庭下，
應可受到較佳照顧，其亦到庭陳稱：欲與母親同住，因為母親關心伊，繼父對伊很好
，而父親會打伊，目前過的很快樂等語，足見丁○○在被上訴人監護下，並無疏於保
護、照顧之情事。斟酌丁○○尚屬年幼，於成長過程中，對於母親之需求，應較父親
迫切。且被上訴人再嫁後，已與戊○○組成完整家庭，而上訴人目前單身，一人扮演
父親養家活口之角色，並須身兼母職，照料全家生活起居，對幼小孩童而言，究有不
足。況上訴人監護之丙○○，曾向同學索取金錢，並有逃學傾向，足徵其監護條件不
無缺失。為丁○○之最大利益考量，自以交由被上訴人監護為適當。上訴人訴請判命
被上訴人將丁○○交由伊監護，尚難准許等詞，為其判斷之基礎。
惟查：被上訴人再婚配偶戊○○亦係離婚之人，於前婚姻中育有二子，一年十三歲，
一年十一歲，有桃園縣政府之訪視報告附卷可稽（見一審卷四○頁）。屏東縣政府之
訪查報告曾建議：「丁○○的意願應予以重視，但若以兒童最佳利益來看，丁○○在
案母（即被上訴人）這方所需適應及面對的問題應較多」，「建議以考量丁○○的適
應程度及與案母、繼父相處情況，作裁量」（見同卷四二頁）。原審對上開事項未予
審酌，即為不利上訴人之判斷，未免速斷。且成長學習階段，發生偏差行為，在所難
免，監護之目的除避免偏差行為之發生外，更在於偏差行為發生時，給予適當之矯正
。原審未審酌丙○○向同學索取金錢，是否源於上訴人之不當管教，亦未審究上訴人
事後是否給與適宜之管教，徒以丙○○曾有偏差行為，即謂上訴人之管教方式有待加
強，自欠允洽。何況，依屏東縣政府之訪查報告記載，丙○○之導師認為丙○○在校
並未有偏差行為出現（見同卷四二頁反面），上訴人之管教似非毫無效果。又父母得
於必要範圍內懲戒其子女，民法第一千零八十五條定有明文。屏東縣政府之調查報告
謂：上訴人知丙○○向同學索取金錢，即給與責難及處罰等語，則其處罰並非無正當
理由。倘丙○○因受懲戒而成傷，尚在必要範圍內，亦不能認其管教失當。原審未詳
細調查審究上訴人處罰丙○○成傷，是否逾越必要範圍，徒以丙○○受傷，即認上訴
人管教失當，亦嫌速斷。又被上訴人曾提出丙○○之家庭聯絡簿主張：上訴人照顧不
週，丙○○因此營養不良云云（見同卷一五頁、一六頁）。惟依屏東縣政府訪查報告
記載，丙○○之導師認為丙○○膚色較白皙，因此看起來臉色有些蒼白，所以在聯絡
簿上記載丙○○營養不足，係應丙○○阿姨之要求，以供法院參考（見同上卷四二頁
反面）。是各該關係人與本件利害攸關，所為陳述，是否與事實相符，即待詳查。桃
園縣政府及屏東縣政府訪查報告中，多為兩造之陳述記載，原審未審究是否與事實相
符，即全盤採為判斷之依據，尤嫌疏略。上訴論旨，指摘原判決不當，求予廢棄，非
無理由。
據上論結，本件上訴為有理由。依民事訴訟法第四百七十七條第一項、第四百七十八
條第一項，判決如主文。
中      華      民      國    八十五    年      五      月     十七     日
                              最高法院民事第六庭
                                  審判長法官  吳  啟  賓
                                        法官  洪  根  樹
                                        法官  謝  正  勝
                                        法官  劉  福  來
                                        法官  黃  熙  嫣
      右正本證明與原本無異
                                              書  記  官
中      華      民      國    八十五    年      五      月    二十七    日


司法院資訊處製作；財團法人民間司法改革基金會備份。
